【裁判字號】    99,訴,791
【裁判日期】    990526
【裁判案由】    殺人未遂等
【裁判全文】
臺灣臺中地方法院刑事判決               99年度訴字第791號
公  訴  人  臺灣臺中地方法院檢察署檢察官
被      告  乙  ○
指定辯護人  本院公設辯護人  戊○○
上列被告因妨害公務案件，經檢察官提起公訴（99年度偵字第
3984號），本院判決如下：
    主  文
乙○對於公務員依法執行職務時，施強暴，處拘役伍拾伍日，如
易科罰金，以新臺幣壹仟元折算壹日。扣案尖刀壹把沒收。
    事  實
一、乙○於民國99年2月8日下午3時54分許，飲酒後在其位於臺
    中縣霧峰鄉○○街23巷16號住處附近，手持長約58公分之生
    鏽尖刀揮舞鬧事，經臺中縣警察局霧峰分局霧峰派出所接獲
    民眾報案指派甲○○等4名警員前往處理，警員甲○○抵達
    現場後，多次規勸乙○放下尖刀回家休息，乙○置之不理，
    在明知來者係執行公務之警員，竟基於妨害公務之犯意，執
    意揮舞尖刀，恫嚇稱：誰靠近就要殺誰等語，警員甲○○則
    繼續以言語勸阻並趨近之，雙方對峙至當日下午5時許，乙
    ○再當場以持續揮舞尖刀之方式施以強暴，先順勢砍向警員
    甲○○所戴安全帽推至帽頂處之面罩，而安全帽之螺絲，因
    震動彈開，面罩因而歪一邊，旋又同時基於傷害犯意，揮刀
    致使警員甲○○受有左手背4公分撕裂傷之傷害（傷害部分
    業經甲○○於本院審理時當庭撤回告訴）。乙○見警員甲○
    ○受傷後，隨即騎乘自行車逃離該處，經警追捕，於臺中縣
    霧峰鄉○○路○○街口逮捕乙○，並扣得尖刀1把。
二、案經臺中縣警察局霧峰分局報請臺灣臺中地方法院檢察署檢
    察官偵查起訴。
    理  由
壹、程序部分：
一、按被告以外之人於審判外之言詞或書面陳述，除法律有規定
    者外，不得作為證據，刑事訴訟法第159條第1項定有明文，
    該條考其立法本旨係以證人於審判外之言詞或書面陳述，屬
    於傳聞證據，此項證據，當事人無從直接對於原供述者加以
    詰問，以擔保其真實性，法院亦無從直接接觸證人而審酌其
    證言之憑信性，違背直接審理及言詞審理之原則，除具有必
    要性及信用性情況之除外者外，原則上不認其有容許性，自
    不具證據能力。被告之指定辯護人對於證人甲○○於警詢陳
    述之證據能力有所爭執，認屬被告以外之人於審判外之陳述
    ，屬傳聞證據，均無證據能力等語（參見本院卷第24頁筆錄
    ），因證人甲○○於經本院傳喚到庭接受檢辯雙方之交互詰
    問，經法院透過直接、言詞審理方式檢驗該證人所為證述，
    與其先前於警詢時所為審判外供述有不相符合之處，公訴人
    復未舉證說明此警詢筆錄有何符合刑事訴訟法第159條之2之
    「具有較可信之特別情況」，本院認其警詢筆錄無證據能力
    。
二、按被告以外之人於審判外之陳述雖不符刑事訴訟法第159 條
    之1至之4等4條之規定，而經當事人於審判程序同意作為證
    據，法院審酌該言詞陳述或書面陳述作成時之情況，認為適
    當者，亦得為證據；當事人、代理人或辯護人於法院調查證
    據時，知有刑事訴訟法第159條第1項不得為證據之情形，而
    未於言詞辯論終結前聲明異議者，視為有前項之同意，同法
    第159條之5定有明文。立法意旨在於傳聞證據未經當事人之
    反對詰問予以核實，原則上先予排除。惟若當事人已放棄反
    對詰問權，於審判程序中表明同意該等傳聞證據可作為證據
    ；或於言詞辯論終結前未聲明異議，基於尊重當事人對傳聞
    證據之處分權，及證據資料愈豐富，愈有助於真實發見之理
    念，且強化言詞辯論主義，使訴訟程序得以順暢進行，上開
    傳聞證據亦均具有證據能力。本件判決以下所引用關於人證
    、書證等證據，於本院調查證據時，檢察官、被告及指定辯
    護人對於證據能力均表示無意見（參見本院卷第24頁筆錄）
    ，且均未於言詞辯論終結前聲明異議，本院以證人之陳述均
    係其等本於自由意識之陳述，查無不當取供之情形，以及書
    證等證據與上開證言相符，審酌其等作成時之情況，認為適
    當，依上開規定，均得為證據。
貳、實體部分：
一、上揭犯罪事實，業據被告乙○坦承不諱，核與證人即警員甲
    ○○於本院審理時具結證述及證人即在場目擊之丁○○於警
    詢陳述情節大致相符，並有安全帽、扣案之安全帽面罩照片
    各1張（見警卷第21頁）、證人甲○○之霧峰澄清醫院診斷
    證明書1份（見警卷第17頁）、現場照片5張、扣案尖刀之照
    片2張（見警卷第20頁）、刑案現場照片4張（見偵卷第18
    、19頁）、被告之酒測單1張（見警卷第18頁）、刑案現場
    測繪圖（見警卷第19頁）、警員甲○○職務報告（見警卷第
    1頁、偵卷第17頁）、檢察官偵查中勘驗安全帽面罩之筆錄
    （見警卷第24頁）各附卷可稽，足徵，被告之自白供述，因
    有其他證據可補強，且查與事實相符，足予憑採。本案事證
    明確，被告乙○妨害公務之犯行，已經證明，應依法論科。
三、核被告乙○所為，係犯刑法第135條第1項之對於公務員依法
    執行職務時，施強暴罪。爰審酌警察乃國家執行公權力之代
    表，是其依法執行職務時，顯具不容挑戰性，因之如任意對
    之恐嚇或施暴，核屬對國家公權力嚴重之傷害及挑釁，而被
    告僅因一時情緒不佳，竟酒後持尖刀揮舞鬧事，甚而以此方
    式對執行職務之警員甲○○施暴，殊不足取，兼衡酌被告乙
    ○犯後坦認上情，態度尚佳，業與被害警員甲○○達成和解
    ，當庭撤回傷害部分告訴等一切情狀，處以如主文所示之刑
    ，並諭知易科罰金之折算標準。扣案之尖刀1把，係被告乙
    ○作為對證人甲○○施以強暴所用之物，且為被告乙○所有
    ，此據其供明在卷（參見本院卷第61頁背面筆錄），應依刑
    法第38條第1項第2款規定宣告沒收之。至扣案之安全帽，為
    證人甲○○所有，並非被告乙○所有，亦非屬違禁物，爰不
    為沒收之諭知。
參、不另為公訴不受理諭知之部分：
一、公訴意旨略以：被告乙○於事實欄所示時、地，基於殺人之
    犯意，揮舞長約58公分之生鏽尖刀，先恫嚇稱誰靠近就要殺
    誰等語，後持刀揮向臺中縣警察局霧峰分局霧峰派出所警員
    甲○○頭部，使警員甲○○所帶之安全帽面罩螺絲斷落，面
    罩因而掉落，遂被告乙○又持刀砍向警員甲○○，使警員甲
    ○○受有左手背4公分撕裂傷之傷害。因認被告乙○此部分
    行為另涉有刑法第271條第2項、第1項之殺人未遂罪嫌云云
    。
二、訊據被告乙○固坦承於上揭時、地，持扣案之尖刀1把，傷
    害告訴人即執行公務之警員甲○○，致告訴人受有上開傷勢
    之事實，惟堅決否認有何殺人犯意，辯稱：伊因剛離婚，小
    孩要唸書等家庭因素，心情不佳，當時有飲酒，鄰居說伊沒
    出息，心情不好，被激怒才這樣，當時警察要伊放下刀，伊
    把刀作勢揮舞，把警察弄傷，但伊並無殺人之故意等語。
三、因按殺人未遂與傷害之區別，應以加害人有無殺意為斷，以
    戕害他人生命之故意，著手於刺殺之實行而未發生死亡之結
    果，為殺人未遂；倘無使人喪失生命之故意，僅在使其身體
    、健康受到傷害，則為傷害罪，二罪皆發生傷害之結果，祗
    其主觀犯意及身體傷害程度不同，且被害人所受傷害是否為
    致命部位、傷害之程度，固不失為重要參考資料，惟僅足供
    認定有無殺意之參考，究不能據為區別殺人未遂與傷害之絕
    對標準，故不能僅因被害人受傷之位置係屬人體要害，即認
    定加害人有殺害被害人之犯意（最高法院18年度上字第1309
    號、19年上字第718號判例意旨參照）。故本件即應判斷被
    告乙○於行為時，究係基於「殺人故意」或「傷害故意」為
    之，又其有無殺人犯意，乃其個人內在之心理狀態，欲判斷
    其主觀上之犯意究係殺人或傷害，應就外在之一切證據，詳
    查審認，舉凡其犯罪之動機、兇器類別、行兇之具體過程、
    傷痕之多寡輕重、傷勢程度、案發當時之情境、攻擊後之後
    續動作是否意在取被害人性命，其與被害人之關係，有無宿
    怨等綜合研析，不得以推測或擬制之方法，以為裁判之基礎
    。
四、經查：
（一）被告上開所辯，核與證人即告訴人甲○○於本院審理時結
      證稱：當天伊到現場時，感覺被告有喝酒，派出所常接獲
      被告因家庭失和或債務關係而酒後滋事的案件，當天因被
      告是酒後鬧事，並非犯人，伊認為勸阻被告，被告應該會
      放下刀，所以認為沒有使用槍械的必要，過程中伊一直勸
      阻被告將尖刀放下不然會發生意外，有時被告會把刀放下
      ，但是他發現警察一靠近就又把刀拿起來，過程中一直反
      覆，乙○平常人很好，是喝酒才變成樣等語（參見本院卷
      第58頁背面、第60頁背面筆錄）、目擊證人丁○○於警詢
      時證述：伊案發時在場親眼目擊乙○有喝酒，警方到場處
      理時，乙○手上持有刀械，警方就叫乙○把刀械放下，但
      乙○當時酒醉就與警方對峙，警方靠近時，乙○就持刀亂
      揮，刀子砍傷到警方，他看到警方受傷後，就立即騎乘腳
      踏車逃離現場等語（參見警卷第10頁筆錄）互核相符。而
      被告乙○於案發後當日下午5時59分，在臺中縣警察局霧
      峰分局霧峰派出所實施呼氣酒精濃度測試，測試值高達每
      公升0.68毫克，此有呼氣酒精濃度測試單1紙（參警卷第
      18頁）附卷可佐，從而，被告乙○辯稱：於案發當時，因
      家庭因素及受朋友激怒，酒後情緒激動，態度欠佳等語，
      尚與常情無違。因被告乙○與告訴人甲○○素無怨隙，係
      因告訴人甲○○據報前往前揭地點處理被告乙○酒後持刀
      鬧事，遂與被告乙○見面，此為被告所不否認，被告乙○
      當時係飲酒後，因思及家庭狀況不佳並受鄰居挑釁而一時
      衝動，持尖刀衝出住處以發洩不滿，因此與警方對峙1個
      多小時，造成告訴人甲○○受有上開傷害，從而依一般經
      驗論之，難謂被告僅因告訴人甲○○到場執行公務，勸阻
      其放下持有尖刀之原因，而萌生置告訴人於死地之動機。
      其辯稱：無殺人犯意等語，難認悖於事理。
（二）再者，關於被告乙○持刀揮舞致告訴人甲○○受傷之經過
      ，業據告訴人甲○○於本院審理時明確證稱：伊到現場時
      感覺被告有喝酒，伊認為勸阻被告，被告應該會放下刀，
      所以認為無使用槍枝的必要，過程中伊一直勸阻被告將尖
      刀放下不然會發生意外，有時被告會把刀放下，但是他發
      現警察一靠近就又把刀拿起來，過程中一直反覆，伊請他
      自己放下刀，但他說如果再靠近就要殺伊，對峙1個多小
      時期間，被告女兒曾上前勸阻，但被告還是未放下刀，邊
      揮舞邊走向他家，伊跟在他後面，當天值勤有戴安全帽，
      被告亂揮舞時，順勢砍到伊的安全帽面罩螺絲，面罩因螺
      絲斷掉才歪一邊，因當時伊將面罩拉到頭頂上，被告由上
      往下劃到面罩，當時伊要被告不要再揮舞，但被告還是繼
      續揮舞，並說「不要再靠近，我要殺你」，後來在揮舞尖
      刀過程中，伊的手不知道為什麼被劃到，被告不是很用力
      ，是用點的方式，被告把伊手砍傷後，看起來有點害怕，
      受驚嚇，後來拿著尖刀騎腳踏車逃跑，當時沒有其他人受
      傷等語甚明（見本院卷第59頁至第60頁背面筆錄），是以
      縱令當時被告在過程中，有口呼：不要再靠近，我要殺你
      等語，然不能排除其係於下手實施傷害行為之際所脫口而
      出的氣憤之語，於查無證據堪認其係出於內心真正意思之
      情形下，尚難單憑此遽為不利於被告之認定。況依警員甲
      ○○等4名警員據報到事實欄所示之地點處理時，被告乙
      ○雖手持長約58公分之尖刀，然依渠等執行職務之經驗判
      斷，被告乙○僅因單純酒後情緒不佳鬧事，並無何攻擊之
      行為及動機，且未生任何犯罪結果，遂渠等未使用警械，
      或為任何強制手段，僅以言語規勸之，已經證人甲○○結
      證在卷，堪認被告乙○當時應無持尖刀殺人之犯意。嗣被
      告乙○因持刀揮砍而劃到告訴人甲○○安全帽面罩後，告
      訴人甲○○仍持續規勸並接近之，被告乙○旋持刀揮舞，
      以阻止告訴人甲○○繼續靠近，因而以尖刀傷及告訴人甲
      ○○之左手背，顯見當時告訴人甲○○與被告乙○對峙時
      ，2人間距離非遠，職此，苟被告乙○倘確有殺害告訴人
      甲○○之犯意，其於持刀順勢劃到告訴人甲○○安全帽面
      罩及手部之後，可乘其不備，隨即持刀往告訴人甲○○身
      體揮砍，或採取其他立即致命之攻擊方式，以圖致命，應
      非難事，惟被告乙○於持刀劃到告訴人甲○○安全帽後，
      僅繼續持刀揮舞，藉以阻止任何人靠近，除使告訴人甲○
      ○受有上開傷害外，並無任何攻擊之行為，且於見告訴人
      甲○○受傷後，因受驚嚇，立即持刀逃逸，又觀以告訴人
      甲○○之傷勢，係左手背受有4公分撕裂傷，並於當日急
      診接受縫合手術共8針，傷勢尚非嚴重，難謂已達危害生
      命之程度，參以告訴人甲○○與被告乙○距離甚近，並對
      峙長達1個多小時之情況下，期間均未見被告乙○有何主
      動攻擊告訴人甲○○與圍觀民眾之舉動，其情顯與意圖置
      告訴人甲○○於死者，當把握機會攻擊告訴人甲○○，以
      求其殺人目的者迥異。揆諸上情，實難認被告乙○於上開
      犯行係基於殺害告訴人甲○○之犯意為之。
（四）綜上所述，本院通盤審酌被告行為時之一切客觀環境及其
      他具體情形，認被告當時應係基於傷害之犯意而實施上述
      加害行為。此外，復查無其他證據足認被告確有殺人之犯
      意，自不能逕以殺人未遂罪責相繩，此部分應從有利於被
      告之認定，認僅構成刑法第277條第1項之傷害罪。從而，
      公訴人認被告涉有殺人未遂之犯嫌，容有誤會。
五、因按刑事判決得就起訴之犯罪事實變更檢察官起訴所引應適
    用之法條者，以科刑或免刑判決為限，檢察官以殺人未遂起
    訴，經審理結果，認為被告所犯實為傷害罪，未經合法告訴
    ，則於判決理由欄敘明其理由逕依刑事訴訟法第303條第3款
    諭知不受理判決即可，無適用同法第300條之餘地，最高法
    院71年度臺上字第6600號判決意旨同此見解，是本件並不生
    變更起訴法條之問題。又按告訴乃論之罪，告訴人於第一審
    辯論終結前得撤回其告訴，告訴經撤回者，固應諭知不受理
    之判決，刑事訴訟法第238條第1項、第303條第3款定有明文
    。再刑法第277條第1項之傷害罪，須告訴乃論，同法第287
    條復有規定，本件告訴人甲○○業於本院99年5月12日審理
    時當庭撤回告訴，有審理筆錄可稽（參本院卷第60頁背面筆
    錄），然檢察官認為被告此部分行為與其前開經本院論罪科
    刑部分，有想像競合犯之裁判上一罪關係，故不另為不受理
    之諭知。
據上論斷，應依刑事訴訟法第299條第1項前段，刑法第135條第1
項、第41條第1項前段、第38條第1項第2款，刑法施行法第1條之
1第1項、第2項前段，判決如主文。
本案經檢察官丙○○到庭執行職務
中    華    民    國    99    年    5     月    26    日
                  刑事第七庭  審判長法  官  王邁揚
                                    法  官  林美玲
                                    法  官  黃賢婷
以上正本證明與原本無異。
如不服本判決應於收受送達後10日內向本院提出上訴書狀，並應
敘述具體理由；其未敘述上訴理由者，應於上訴期間屆滿後20日
內向本院補提理由書（均須按他造當事人之人數附繕本）「切勿
逕送上級法院」。
                                    書記官  江美琪
中    華    民    國    99    年    5     月    26    日

司法院資訊處製作；財團法人民間司法改革基金會備份。
